【裁判字號】    98,交聲更,42
【裁判日期】    990128
【裁判案由】    違反道路交通管理處罰條例
【裁判全文】
臺灣桃園地方法院刑事裁定            98年度交聲更字第42號
原處分機關  交通部公路總局新竹區監理所
異  議  人
即受處分人  甲○○
上列異議人即受處分人因違反道路交通管理處罰條例案件，不服
交通部公路總局新竹區監理所中華民國98年6 月30日壢監裁罰字
第裁53-DB0000000號裁決書所為處分，向本院聲明異議，經本院
於98年7 月24日以98年度交聲字第1580號裁定後，原處分機關提
起抗告，經臺灣高等法院於98年9 月15日以98年度交抗字第2012
號裁定發回本院，本院更為裁定如下：
    主  文
原處分撤銷。
甲○○汽車駕駛人，駕駛汽車經測試檢定酒精濃度超過規定標準
，處罰鍰新臺幣壹萬肆仟伍佰元，並吊扣其普通小型車駕駛執照
壹年，另應接受道路交通安全講習。
    理  由
一、原處分意旨略以：異議人甲○○於上開時、地，駕駛前述自
    用小客車，為桃園縣政府警察局平鎮分局平鎮派出所員警測
    得其呼氣所含酒精濃度達每公升0.55毫克，有酒後駕車之事
    實而當場舉發，並填製桃園縣政府警察局桃警局交字第DB00
    00000 號舉發違反道路交通管理事件通知單（下稱舉發通知
    單），限於98年1 月3 日前向原處分機關交通部公路總局新
    竹區監理所中壢監理站到案陳述意見或繳納罰鍰，嗣其未於
    應到案日期到案陳述，爰經原處分機關於98年6 月30日以壢
    監裁罰字第裁53-DB0000000號違反道路交通管理事件裁決書
    （下稱裁決書）認異議人違反道路交通管理處罰條例第35條
    第1 項第1 款、第24條第1 項第2 款之規定，並依道路交通
    管理事件統一裁罰基準表，裁處異議人罰鍰34,500元，吊扣
    其駕駛執照12個月及施以道安講習。另交通部於95年7 月17
    日作成交路字第0950006986號函釋略以：「汽車駕駛人違反
    道路交通管理處罰條例第35條規定，並同時觸犯刑法第 185
    條之3 規定，經檢察官依刑事訴訟法第253 條之1 為緩起訴
    處分，得否就該違反行政法上義務行為再處以行政罰乙節，
    查法務部行政罰法諮詢小組第一次會議記錄既已明確結論略
    以：『緩起訴乃附帶條件的不起訴處分，亦即是不起訴的一
    種』在案，當依該部上開函釋結論及行政罰法第26條第2 項
    規定辦理。」，是以本件異議人酒醉駕車違規之行為，並未
    據檢察官提起公訴，而經法院判決有罪，即尚未經以刑事法
    律處罰，原處分機關自得據以裁罰。再者，倘認緩起訴處分
    金性質上與罰金無異，本件處分金額僅20,000元，若不補足
    34 ,500 元，亦與道路交通管理處罰條例第35條第8 項所期
    望社會公平原則不合。
二、聲明意旨略以：對緩起訴處分懸而未定之猶豫期間，應俟緩
    起訴期滿後，視其是否再行起訴之結果而為裁定，並非逕予
    不罰之裁定，較為適法，原裁定將罰鍰處分撤銷，若緩起訴
    期滿未經撤銷，受處分人未受刑事訴追處罰，因原裁定罰鍰
    不罰，不須受到行政裁決，同時免受刑事與行政處罰，應非
    行政罰法第26條之立法原意，受處分人於緩起訴期間內，檢
    察官依職權起訴，最後經判處低於道路交通管理處罰條例第
    35條第1項所定之罰金時，抗告人竟不得依同條例第35條第8
    項規定，命受處分人繳納不足最低罰鍰，亦有未合，故原裁
    定不當應予撤銷。
四、經查：
  (一)本件異議人於被舉發時地，經警攔停測試吐氣所含酒精濃
    度每公升達0.55毫克之事實，為異議人所不否認，異議人確
    有道路交通管理處罰條例第35條第1 項第1 款規定之違規事
    實，應堪認定。
  (二)按94年2 月5 日公布，95年2 月5 日施行之行政罰法第26
    條規定：「一行為同時觸犯刑事法律及違反行政法上義務規
    定者，依刑事法律處罰之。但其行為應處以其他種類行政罰
    或得沒入之物而未經法院宣告沒收者，亦得裁處之。前項行
    為如經不起訴處分或為無罪、免訴、不受理、不付審理之裁
    判確定者，得依違反行政法上義務規定裁處之。」。又其他
    種類行政罰，係指違反行政法上之義務應受「裁罰性」之「
    不利處分」，依行政罰法第2 條規定，包括限制或禁止行為
    之吊扣證照處分。究其立法目的，一行為同時觸犯刑事法律
    及違反行政法上義務規定時，由於刑罰與行政罰同屬對不法
    行為之制裁，而刑罰之懲罰作用較強，故依刑事法律處罰，
    即足資警惕時，實無一事二罰再處行政罰之必要，且刑事法
    律處罰，由法院依法定程序為之，較符合正當法律秩序，應
    予優先適用，但罰鍰以外之沒入或其他種類行政罰，因兼具
    維護公共秩序之作用，為達行政目的，行政機關仍得併予裁
    處。
  (三)道路交通主管機關對於汽車駕駛人之酒後駕車行為，依道路
    交通管理處罰條例第35條第1 項第1 款規定予以裁罰，係對
    行為人違反行政法上義務規定之行政罰，且該條例關於一行
    為同時觸犯刑事法律及違反行政法上義務規定者，並無特別
    規定，是以，汽車駕駛人酒後駕車行為，經測試檢定酒精濃
    度超過規定標準，同時涉犯刑法第185 條之3 之公共危險罪
    嫌者，道路交通主管處罰機關除有上開行政罰法第26條第1
    項但書規定，得處以其他種類行政罰之情形外，關於罰鍰部
    分，即應依上開行政罰法第26條及道路交通管理處罰條例第
    10條規定，移送地方法院檢察署處理，於移送後，非有上開
    行政罰法第26條第2 項所定不起訴等事由，得依違反行政法
    上義務規定裁處者，不得再依道路交通管理處罰條例第35條
    第1項第1款規定，裁處行為人罰鍰之行政罰。
  (四)再按，「緩起訴期間內，有下列情形之一者，檢察官得依職
    權或依告訴人之聲請撤銷原處分，繼續偵查或起訴：一、於
    期間內故意更犯有期徒刑以上刑之罪，經檢察官提起公訴者
    。二、緩起訴前，因故意犯他罪，而在緩起訴期間內受有期
    徒刑以上刑之宣告者。三、違背第二百五十三條之二第一項
    各款之應遵守或履行事項者」，刑事訴訟法第253 條之3 第
    1 項定有明文。據此可徵，經檢察官為「緩起訴」處分者，
    於「緩起訴」之猶豫期間內，最終是否會被檢察官提起公訴
    ，猶懸而未定，亦即「緩起訴」處分於猶豫期間內尚未具有
    實質之確定力，檢察官於緩起訴期間內，可對被告為繼續觀
    察，如被告顯無反省警惕之情或根本欠缺反省警惕之能力，
    檢察官仍得依職權或依告訴人之聲請，將被告「緩起訴」處
    分撤銷。而行政罰法第26條明定一事不二罰原則，且應受行
    政罰之行為如經不起訴處分或為無罪、免訴、不受理、不付
    審理之裁判「確定」者，始得依違反行政法上義務規定裁處
    之，並未包括「緩起訴」處分在內，雖「緩起訴」處分之最
    終使被告免於刑事訴追之效果與「不起訴」處分之效果相同
    ，行政罰法第26條第2 項是否包括緩起訴處分情形，固非無
    疑。惟依行政罰法第26條第2 項之立法意旨，亦必須待緩起
    訴處分實質確定時，被告才最終地確定免於受刑事訴追，原
    處分機關始得為行政裁罰，亦即在緩起訴期間內（即猶豫期
    間期滿前），該緩起訴處分仍有被撤銷之可能，此時原處分
    機關若依法為行政裁決，將使受處分人有同時遭受行政處罰
    及刑事訴追之危險，顯與行政罰法第26條規定之立法意旨相
    違背。準此，自行政罰法第26條規定立法意旨為有利於行為
    之解釋，應認應受行政裁罰之行為，關於罰鍰部分，同一事
    實如經緩起訴處分確定者，亦有行政罰法第26條明定一事不
    二罰原則之適用。
  (五)次查，異議人因同一酒後駕車事實經臺灣桃園地方法院檢察
    署檢察官於97年12月23日以97年度速偵字第6357號為緩起訴
    處分，其期間為1 年，異議人並應於緩起訴確定後6 個月內
    ，向國庫支付新臺幣2 萬元，並參加署內所舉辦之酒駕認知
    輔導教育課程1 場次，有臺灣桃園地方法院檢察署檢察官97
    年度速偵字第6357號緩起訴處分書（見原審卷第9 頁）及臺
    灣高等法院全國前案簡列表（見原審卷第8 頁）附卷足憑，
    是認上揭緩起訴處分於99年1 月7 日業已實質確定。異議人
    於上揭時、地雖有酒後騎乘機車，違反道路交通管理處罰條
    例第35條第1 項第1 款規定之違規行為，惟異議人上開酒後
    駕車之行為，係屬同時觸犯刑事法律及違反行政法上義務規
    定之行為，揆諸前揭規定與說明，罰鍰部分應依刑事法律處
    罰之，況異議人在經臺灣桃園地方法院檢察署檢察官為緩起
    訴處分時，並經該署檢察官命其向國庫支付新臺幣2 萬元，
    並參加署內所舉辦之酒駕認知輔導教育課程1 場次，已如前
    述，此緩起訴處分附加條件之履行固非刑法所定刑罰之種類
    ，然已影響被告之財產權權益，具有實質刑罰之效果，應可
    實質該當行政罰法第26條第1 項規定之「依刑事法律處罰」
    之刑事處分及道路交通管理處罰條例第35條第8 項所定之「
    罰金」。惟參諸違反道路交通管理事件統一裁罰基準表所載
    ，對於駕駛人駕駛小型車，而其吐氣所含酒精濃度超過每公
    升0.4-0.55毫克，於期限內繳納或聽候裁決者，其最低應繳
    納罰鍰之數額為34,500元，是異議人依檢察官上開緩起訴處
    分支付2 萬元予國庫後，仍有14,500元之不足，依前揭說明
    ，自應就該差額部分（即14,500元）予以裁罰（臺灣高等法
    院暨所屬法院97年法律座談會刑事類提案第39號研討結果亦
    同此結論）。
五、綜上所述，本件異議人確有前揭酒後酒精濃度超過規定標準
    而駕駛動力交通工具之行為，然異議人之同一違規行為既經
    檢察官為緩起訴處分，並已向國庫支付2 萬元緩起訴處分金
    ，且緩起訴期間屆滿未經撤銷確定，依前揭說明，則主管機
    關僅能就最低應繳納罰鍰數額之差額部分予以裁罰，乃原處
    分機關未予詳查，即依道路交通管理處罰條例第35條第1 項
    第1 款規定裁罰異議人罰鍰34,500元，自有未恰，自應由本
    院撤銷原處分，並依道路交通管理處罰條例第35條第1 項第
    1 款、第8 項之規定，另行裁處如主文第2 項所示之罰鍰，
    以資適法。
據上論斷，應依道路交通管理處罰條例第87條第2 項、道路交通
案件處理辦法第20條前段條，裁定如主文。
中    華    民    國    99    年    1     月  28     日
                  刑事第二庭    法  官   黃裕民
以上正本證明與原本無異。
如不服本裁定，應於裁定送達後5 日內向本院提出抗告狀。
                                書記     劉家蕙
中    華    民    國    99    年    2     月    1     日

司法院資訊處製作；財團法人民間司法改革基金會備份。
